【裁判字號】    99,訴,220
【裁判日期】    990511
【裁判案由】    排除侵害
【裁判全文】
臺灣臺北地方法院民事判決               99年度訴字第220號
原      告  東森不動產仲介經紀有限公司
法定代理人  周明杰
訴訟代理人  吳美麗
            羅紀雄律師
被      告  東誠國際仲介經紀股份有限公司
法定代理人  王應傑
訴訟代理人  俞昌瑋律師
上列當事人間請求排除侵害事件，由智慧財產法院移送前來，本
院於民國99年4月22日言詞辯論終結，判決如下：
    主  文
原告之訴駁回。
訴訟費用由原告負擔。
    事實及理由
一、原告起訴主張：原告之前身係民國87年12月18日設立之東森
    不動產企業社，早在88年6月25日辦理公司設立登記名稱預
    查時，即以「東森不動產」為其公司名稱，並於89年8月14
    日變更為公司組織，名稱為「東森不動產仲介經紀有限公司
    」，所營事業為不動產仲介經紀業及不動產代銷經紀業。被
    告於84年4月8日設立，原名稱為力霸房屋仲介有限公司，嗣
    於94年1月20日更名為「東森建業不動產仲介經紀股份有限
    公司」，其使用「東森」2字，無論字形、字音、字義，均
    與原告公司名稱之特取部分完全相同，且係經營與原告營業
    相同之不動產仲介經紀業，足使交易者產生混同誤認，侵害
    原告之姓名權，經原告依民法第19條及公司法第18條規定提
    起排除侵害之訴，經臺灣高等法院以96年度上更(一)字第126
    號判決命被告不得使用東森建業不動產仲介經紀股份有限公
    司為其公司名稱，復經最高法院以97年台上字第30號裁定駁
    回上訴而確定。被告於前揭訴訟繫屬中，先後5次向智慧財
    產局申請以「東森房屋」為名稱之商標註冊，足見被告企圖
    以搶先取得「東森房屋」之註冊商標為手段，而達成其繼續
    使用「東森房屋」名稱之目的，藉以規避上開確定判決效力
    之拘束，被告雖在前開判決確定後，於97年2月4日將公司名
    稱更名為「東誠國際仲介經紀股份有限公司」，實際上則繼
    續使用「東森房屋」為其400餘家加盟店之招牌名稱。原告
    早於87年間創業之初，即以「東森」作為企業社或公司之名
    稱，並以「東森房屋E.T.REALTY」為企業社或公司之標幟，
    遠在被告96年申請註冊「東森房屋EASTERN REALTY」商標之
    前，且原告係以善意、合理使用之方法，表示自己之服務名
    稱，依商標法第30條第1項第1款、第3款規定，不受被告商
    標權之效力所拘束。綜上，被告所使用之商標名稱「東森房
    屋」與原告之公司名稱「東森」2字之特取部分相同，除已
    違反公司法第18條第1項規定外，並已侵害原告公司之姓名
    權，原告自得依民法第19條規定，請求法院除去其侵害，為
    此提起本件訴訟。並聲明：(1)被告不得使用「東森房屋」為
    其商標名稱之內容。(2)被告不得使用「東森房屋」作為其招
    牌之名稱，及用於任何廣告文宣上。
二、被告之抗辯：「東森房屋」為被告依合法程序並經主管機關
    核准註冊在案之商標，依法享有商標專用權，有關商標註冊
    與「姓名權」衝突之爭議，商標法第23條第1項第15款係自
    然人姓名權保護規定，第16款則為保護法人之姓名權，任何
    自然人或法人發現有商標侵害其姓名權時，均可依商標法第
    40條第1項前段提出「異議」或依第50條第1項前段提起「評
    定」程序，向商標主管機關請求撤銷該商標之註冊，若不服
    異議或評定之處分，亦可提起訴願或行政訴訟程序，請求作
    成撤銷該商標之決定或判決。商標法就商標與姓名權衝突爭
    議既然有特別規定，自應排除民法第19條適用，原告如有爭
    執應依商標法相關規定處理，原告竟於被告商標權合法存續
    中提起本件訴訟，顯違反民事訴訟法第249條第2項規定，應
    逕予駁回。並聲明：如主文第1項所示。
三、兩造不爭執之事實：
  (一)原告前以被告公司名稱侵害其公司名稱特取部分，經最高法
    院以97年台上字第30號民事判決被告不得使用東森建業不動
    產仲介經紀股份有限公司確定。
  (二)被告以原告侵害其商標權向原告提起損害賠償之訴，經臺灣
    士林地方法院以97年度智字第4號判決駁回被告在該案之訴
    確定。
  (三)被告於96年12月16日已取得註冊第0000000號「東森房屋EAS
    TERN REALTY及圖」商標專用權，專有權利期間自96年12月
    16日起至106年12月15日止。
  (四)被告在全省直營與加盟店所使用之店招、文宣名稱均為「東
    森房屋」。
四、本件應探究者為：被告以「東森房屋EASTERN REALTY及圖」
    作為其商標名稱並加以使用，有無侵害原告之姓名權？茲析
    述如下：
  (一)商標法第23條第1項第15款、第16款規定：「商標有下列情
    形之一者，不得註冊：…一五、有他人之肖像或著名之姓名
    、藝名、筆名、字號者。但得其同意申請註冊者，不在此限
    。一六、有著名之法人、商號或其他團體之名稱，有致相關
    公眾混淆誤認之虞者」，由條文內容可知，立法者已就商標
    名稱與姓名權間之衝突有所考量，即商標名稱中涉及他人之
    姓名者，除非所涉及者係自然人著名之姓名、藝名、筆名、
    字號，或著名之法人、商號或其他團體之名稱，且致相關公
    眾有混淆誤認之虞，不然得以該名稱申請註冊為商標，既得
    註冊為商標，使用該商標名稱自應為法所容許。
  (二)再者，商標法第57條第1項第6款規定：「商標註冊後有下列
    情形之一者，商標專責機關應依職權或據申請廢止其註冊：
    …六、商標使用結果侵害他人著作權、專利權或其他權利，
    經法院判決侵害確定者」，自體系解釋之觀點而論，應認商
    標名稱中須有涉及自然人著名之姓名、藝名、筆名、字號，
    或著名之法人、商號或其他團體之名稱，且致相關公眾混淆
    誤認之虞者，並加以使用，方有侵害他人姓名權之情形，否
    則一方面依商標法規定許可其以該名稱申請註冊為商標，而
    在使用該商標名稱後，又依民法規定認定侵害姓名權，再依
    上揭規定中「侵害他人其他權利」為由，廢止該商標之註冊
    ，徒令人無所適從，亦違反法體系間之和諧。
  (三)是以，須原告為著名公司，被告「東森房屋EASTERN REALTY
    及圖」之商標名稱方有侵害原告姓名權之可能，而經本院曉
    諭原告提出足以證明為著名公司之證據，原告固提出臺北市
    不動產仲介經紀商業同業公會臨時會員代表大會手冊、第五
    屆第一次會員代表大會手冊、中華民國不動產經紀業繳納營
    業保證金名錄為證，惟核閱其內容，尚無從據此認定原告已
    廣為相關事業或消費者所普遍認知（參商標法施行細則第16
    條規定就商標法所稱「著名」所為之定義），難認原告即為
    所謂之著名公司，故被告雖以「東森房屋EASTERN REALTY及
    圖」作為其商標名稱並加以使用，然而並無侵害原告之姓名
    權。
五、從而，原告依公司法第18條第1項規定、民法第19條規定，
    訴請被告(1)不得使用「東森房屋」為其商標名稱之內容。(2)
    不得使用「東森房屋」作為其招牌之名稱，及用於任何廣告
    文宣上，洵非有據，應予駁回。
六、本件事證已臻明確，兩造其餘攻防方法及所提證據，業經審
    酌，核與本件判決結果無影響，爰不逐一論述，併此敘明。
七、據上論結，本件原告之訴為無理由，依民事訴訟法第78條，
    判決如主文。
中    華    民    國    99    年     5    月    11    日
                  民事第四庭  法  官  張文毓
以上正本係照原本作成。
如不服本判決，應於送達後20日內向本院提出上訴狀（須附繕本
）。
中    華    民    國    99    年    5     月    11    日
                              書記官  賴敏慧

司法院資訊處製作；財團法人民間司法改革基金會備份。
